臺灣臺中地方法院民事判決　　　　　　　 99年度婚字第799號
原　　　告　曹嘉宬原姓名曹錦.
被　　　告　李琴
上列當事人間請求離婚事件，本院於中華民國一百年三月三十日
言詞辯論終結，判決如下：
    主      文
准原告與被告離婚。
訴訟費用由被告負擔。
    事實及理由
一、本件被告經合法通知，未於言詞辯論期日到場，核無民事訴
    訟法第三百八十六條所列各款情形，爰依原告之聲請，由其
    一造辯論而為判決。
二、原告主張：
（一）被告為大陸地區人士，兩造於民國於八十四年一月十三日
      結婚，婚後夫妻感情初尚相得，惟被告始終不願來臺定居
      ，僅曾來臺與原告同居半年，旋於八十八年七月十八日離
      家返回中國，第以原告工作事業均在臺灣，無法久留中國
      ，夫妻因而分居，近五年音訊全無，原告不知被告現今在
      何處，兩造之婚姻關係，誠屬有名無實，其情形應認已構
      成難以維持婚姻之重大事由，且無回復之希望。爰依民法
      第一千零五十二條第二項規定，請准判決兩造離婚。
（二）對被告抗辯之陳述：原告在臺並無房屋，迄今亦無。八十
      八年春節期間原告曾安排被告同至桃園何律師家過年，後
      來原告安排被告住樹林徐姓夫妻家裡，當時原告也住該處
      ，期間原告確有到中國工作，被告仍暫住樹林徐姓夫妻家
      裡。被告罹患腫瘤住院期間，原告曾拿錢給伊妹，請伊妹
      辦理被告住院開刀事宜，原告則至北韓工作，但原告確有
      出錢讓被告就醫，夫妻之間不可能寫收據，然醫療費用確
      實是原告支出。另原告有為被告辦理來臺手續，原告曾至
      入出境管理局聲請，有同意被告來臺，原告也通知被告來
      臺。至於被告所稱要原告在大陸所有之不動產，是兩造婚
      前原告所購，並非婚後財產，被告自始至終，只是要原告
      的財產，被告四、五年未曾與原告聯繫，並非原告遺棄被
      告，原告在中國房屋出租，租金亦是由被告收取，原告目
      前無業，不可能再給付被告每月人民幣二千元，況且原告
      每週要洗腎二、三次，已無謀生能力等語。並聲明：如主
      文所示。
三、被告未於言詞辯論到庭，據伊提出書狀略以：兩造於婚後，
    夫妻定居在福州市華美大廈七單元Ｃ座（七○三室）共同生
    活，被告原在安徽省蚌埠任公職，為履行夫妻義務，被告辭
    去工作，失去經濟來源，在被告一再請求下，原告為被告辦
    理來臺灣探親手續，並於八十八年春節前夕來臺探親，但原
    告不願意帶被告回夫家，將被告安排在桃園何律師夫妻家裏
    過春節，嗣又將被告安排在樹林徐姓夫妻家居住數月，原告
    則自行前往中國，被告在臺居住半年，有感居無定所，寄人
    籬下，孤單一人，即離臺而去，但被告並非不願來臺生活。
    九十三年，原告稱居住廈門比較方便小三通，並打算將戶籍
    遷移金門，九十三年十月國慶長假，被告帶子女至廈門探親
    ，嗣子女先返回蚌埠母親處，被告就一直在廈門陪伴原告，
    料理家務，盡人妻之責，九十五年，被告生病，經廈門婦幼
    保健醫院檢查出巨型腫瘤，於同年三月十四日被告住院開刀
    ，原告即因有事前往東莞，被告住院十一天，僅被告之妹照
    顧，讓被告非常心寒，同年三月二十五日出院，原告從東莞
    回到廈門，將被告在廈門租賃的住處退回其友人，要求被告
    返回娘家養病，此為兩造最後一次見面（詳細分開日期約在
    九十五年三月二十六日至四月十五日之間）。此後原告再也
    沒至蚌埠探視被告，只曾打過幾次電話聯繫。這數年來，原
    告未曾提供任何生活費用，如原告來蚌埠的話，均能找到被
    告。事實上，自被告自罹患腫瘤後，即遭原告遺棄，並非被
    告不願赴臺生活，而是原告沒有再為被告申辦赴臺探親手續
    ，且如原告在臺有穩定住所，並能夠提供被告赴臺及在臺在
    生活費用，被告很願意赴臺生活。綜上所述，被告不願離婚
    ，並請求原告給付被告每月生活費用，及腫瘤複檢費用共人
    民幣二千元。如法院判准兩造離婚，則請求將兩造共同在大
    陸地區福州市華美大廈七樓Ｃ座房產判予被告，原告並需支
    出被告一定數額之贍養費等語，資為抗辯。並聲明：原告之
    訴駁回。
四、原告主張兩造係夫妻，現仍婚姻關係存續期間，及兩造迄今
    已近五年未曾見面，甚至鮮少電話聯繫等情，有戶籍謄本、
    經財團法人海峽交流基金會認證之結婚公證書、財團法人海
    峽交流基金會函等件為證，前開財團法人海峽交流基金會書
    函記載兩造分居四、五年，被告不知所蹤，原告請求大陸地
    區有關單位協尋等語。核與證人翁頌道到庭結證稱：「（是
    否知道兩造有結婚？）知道。在臺灣我並沒有看過他太太，
    但我知道他去大陸結婚。因為我有幫原告寫信給海基會協尋
    他太太。被告離家可能因為原告經濟不好才離家，被告離家
    之後就再也沒有回來了」等語（本院九十九年十月十三日言
    詞辯論筆錄參照），均悉相符。另經本院函請內政部入出國
    及移民署檢送被告入出境相關資料，被告確自八十八年七月
    二十八日離境後，未再入境，有該署九十九年九月二十日移
    署資處雲字第○九九○一三五二六○號函暨所附被告入出國
    日期證明書、大陸地區人民在臺灣地區定居居留申請書在卷
    可稽。被告則不爭執兩造約自九十五年三月二十六日至四月
    十五日之間分開迄今，未曾見面，只曾打過幾次電話聯繫等
    語。綜上所述，兩造婚姻已生破裂應無疑義。
五、被告辯稱九十五年間伊生病，經檢查患有巨型腫瘤而住院開
    刀，原告即因有事前往東莞，被告住院十一天，僅被告之妹
    照顧等語，惟原告工作性質，顯需前往各處，其既為工作離
    去，亦為被告所明知，應屬正當理由。嗣被告稱原告自九十
    五年三、四月間離去，原告再也未至蚌埠探視被告等語，惟
    被告並未就伊自始居住大陸蚌埠提出證明，而原告確曾向財
    團法人海峽交流基金會請求大陸地區有關單位協尋被告，亦
    如前揭基金會函文附卷可稽，並有證人翁頌道證述明確。綜
    上所述，被告前揭辯詞，均難作為有利於被告之認定。至於
    被告抗辯伊並非不願來臺生活，僅因原告在臺並無穩定住所
    ，僅曾將被告安排友人住處，被告在臺居住半年，居無定所
    ，寄人籬下等語。原告亦稱其在臺並無固定住所，並自九十
    四年七月十五日寄居金門，有戶籍謄本可稽。是原告在臺並
    無固定住居所，惟兩造係欲為永久共同生活之夫妻，彼此均
    應協助促進婚姻關係美滿和諧，然依前揭兩造陳述、辯稱及
    事證，兩造均對彼此婚姻貢獻有限，亦可認定。
六、至於被告請求原告應給付被告每月生活費用、腫瘤複檢費用
    共人民幣二千元，及被告另請求如法院判准兩造離婚，應將
    兩造共同在大陸地區福州市華美大廈七樓Ｃ座房產判予被告
    ，原告並需支出被告一定數額之贍養費云云，惟原告是否應
    給付扶養費用，及前揭房產是否為原告所有，是否在婚姻存
    續中所購置，均未據被告舉證證明，而被告請求贍養費部分
    ，亦未據提出證明伊屬婚姻破綻無過失之一方，且因判決離
    婚而陷於生活困難，況前揭被告請求扶養費、夫妻剩餘財產
    分配及贍養費請求權，均未據伊提起反訴主張，本院自難對
    此逕自判決，附此敘明。
七、按夫妻之一方為臺灣地區之人民，一方為大陸地區之人民者
    ，其判決離婚之事由，依臺灣地區之法律，臺灣地區與大陸
    地區人民關係條例第五十二條第二項定有明文。經查，本件
    原告為臺灣地區人民，被告為大陸地區人民，揆之前揭說明
    ，本件判決離婚之準據法，自應適用臺灣地區法律。次按民
    法第一千零五十二條第二項所稱「有前項以外之重大事由，
    難以維持婚姻者」，乃抽象的、概括的離婚事由，係民法親
    屬編於七十四年修正時，為因應實際需要，參酌各國立法例
    ，導入破綻主義思想所增設。但其事由應由夫妻之一方負責
    者，僅他方得請求離婚，是其所採者為消極破綻主義精神，
    而非積極破綻主義。關於是否為難以維持婚姻之重大事由，
    其判斷標準為婚姻是否已生破綻而無回復之希望。而婚姻是
    否已生破綻而無回復之希望，則應依客觀的標準，即難以維
    持婚姻之事實，是否已達於倘處於同一境況，任何人均將喪
    失維持婚姻意欲之程度而定。至於同條但書所規定「難以維
    持婚姻之重大事由應由夫妻之一方負責者，僅他方得請求離
    婚」，乃因如肯定有責配偶之離婚請求，無異承認恣意離婚
    ，破壞婚姻秩序，且有背於道義，尤其違反自己清白（clea
    n hands）之法理，有欠公允，同時亦與國民之法感情及倫
    理觀念不合，因而採消極破綻主義。然若夫妻雙方均為有責
    時，則應衡量比較雙方之有責程度，而許責任較輕之一方向
    應負主要責任之他方請求離婚，以符合公平（最高法院九十
    四年臺上字第二０五九號判決意旨、九十五年度第五次民事
    庭會議決議參照）。本件兩造婚後自九十五年三、四月間即
    分居，未共同生活將近五年，已如前述。兩造經長久分離，
    彼此猶如獨立之個體，形同陌路，依一般人之生活經驗，任
    何人處於原告之現狀，均難期忍受，足徵兩造婚姻之情愛基
    礎已喪失，若仍強求維持婚姻之名，而無婚姻之實，不僅無
    法改善現況，反而徒增兩造於矛盾中歲月虛度。綜上所述，
    堪信本件兩造間確有難以維持婚姻之重大事由存在，而無法
    繼續維繫彼此之婚姻生活無疑。而審酌兩造婚姻歸責事由，
    原告在臺固未能提供安定住處，然尚非不能另以其他方式穩
    定兩造婚姻情感，而被告一方，亦未見伊有何積極努力促進
    兩造婚姻生活，故認兩造均未致力協助婚姻之維持，有責程
    度均屬相當，是原告據以主張依民法第一千零五十二條第二
    項之規定，請求判決准與被告離婚，依法應予准許。
八、訴訟費用負擔之依據：民事訴訟法第七十八條。
中    華    民    國   100    年    4     月    13    日
                   家事法庭   法  官  簡賢坤
以上正本係照原本作成。
如對本判決上訴，須於判決送達後20日之不變期間內，向本院提
出上訴狀（須附繕本）。
如委任律師提起上訴者，應一併繳納上訴審裁判費。
中    華    民    國   100    年    4     月    13    日
                              書記官  賴淵瀛